臺灣高等法院民事判決　　　　　　　　　98年度重訴字第29號
原　　　告　沈美碧
　　　　　　沈隆光
　　　　　　河合美惠原名沈美.
　　　　　　沈美華
　　　　　　和井田美麗原名沈.
　　　　　　沈美京
　　　　　　蕭嚴麗珠
　　　　　　王沈惠真
　　　　　　沈玉琦
上列9人共同
訴訟代理人　郭學廉律師
被　　　告　沈建造
上列當事人間因原告提起刑事附帶民事訴訟，請求侵權行為損害
賠償事件，經本院刑事庭裁定移送前來，本院於中華民國100年7
月12日言詞辯論終結，判決如下：
    主  文
被告應給付各原告新台幣壹佰貳拾壹萬參仟壹佰柒拾陸元，及其
中新台幣玖拾捌萬玖仟捌佰肆拾參元，自民國九十八年六月二十
六日起；其中新台幣貳拾貳萬參仟參佰參拾參元，自民國九十八
年十二月二十三日起；均至清償日止，按年息百分之五計算之利
息。
原告其餘之訴駁回。
訴訟費用由被告負擔百分之九十六，餘由原告負擔。
本判決第一項於原告各以新台幣肆拾壹萬元為被告供擔保後，得
假執行。
原告其餘假執行之聲請駁回。
    事實及理由
壹、程式方面：
一、本件原告河合美惠、和井田美麗於刑事附帶民事起訴狀內，
    原記載為沈美惠、沈美麗，嗣依其等提出經我國駐日經濟文
    化代表處認證之民事委任狀記載姓名分別為河合美惠、和井
    田美麗，有其等提出之民事委任狀、日本國戶籍謄本各1份
    附卷可稽（見本院卷1第84頁至第88頁），故其等之姓名應
    記載為河合美惠、和井田美麗，合先敘明。
二、按附帶民事訴訟經移送於民事庭後，應適用民事訴訟法（刑
    事訴訟法第490條但書參照）；又訴狀送達後，原告不得將
    原訴變更或追加他訴，但請求之基礎事實同一者、擴張或減
    縮應受判決之事項者，不在此限，民事訴訟法第255條第1項
    第2款、第3款分別定有明文。經查：
    (一)本件原告於提起刑事附帶民事訴訟時，係訴請被告應給付
      伊等新台幣（下同）910萬8,590元，及自民國（下同）96
      年7月19日起算之法定遲延利息〔見本院98年度重附民字
      第322號卷（下稱本院附民卷）第1頁書狀〕。嗣於本院準
      備程序時，將請求之金額減縮為890萬8,590元，利息部分
      亦減縮為自98年6月25日言詞辯論之翌日起（即26日）計
      算之法定遲延利息（見本院卷1第75頁反面筆錄、第327頁
      書狀），核係減縮應受判決事項之聲明，依民事訴訟法第
      255條第1項第3款規定，應予准許。
    (二)又原告提起本件刑事附帶民事訴訟時，係以被告製作不實
      之帳務明細，侵占應由伊等繼承取得之910萬8,590元（嗣
      後減縮為890萬8,590元，下稱起訴請求部分），而依民法
      第184條第1項前段侵權行為法律關係為請求；嗣於本院準
      備程序時，就起訴請求部分，追加併以民法第179條不當
      得利法律關係請求（見本院卷1第23頁書狀、第74頁反面
      筆錄）；另再追加請求因被告之無權處分行為，致伊等受
      有239萬2,370元（下稱追加請求部分）之損害，而依民法
      第184條第1項前段侵權行為、第179條不當得利法律關係
      為請求（見本院卷1第321頁至第322頁、第327頁至第330
      頁、卷2第117頁至第119頁書狀）。因原告上開追加，均
      係本於主張被告有侵害其等被繼承人即訴外人沈水木（於
      96年12月24日死亡）財產（遺產）之事實，請求之基礎事
      實同一，依民事訴訟法第255條第1項第2款規定，亦應予
      准許。
貳、實體方面：
一、本件原告主張：
    (一)起訴請求890萬8,590元部分：
      1.被告係訴外人沈水木之姪，因於96年7月18日起，受沈
        水木委託掌管沈水木所有、位於桃園縣龍潭鄉○○○段
        358、372-8號地號土地（下稱銅鑼圈段土地）賣得之價
        金，竟意圖為自己不法之所有，明知沈水木與訴外人葉
        炯雄、張秀政間並無700萬元、200萬元之債務，且實際
        並無給付訴外人即沈水木孫女沈玉珊97年2月份住院醫
        療費10萬8,590元（下稱系爭3筆款項）之事實，卻於97
        年5月21日約一週前某日，製作不實之帳務明細，記載
        於97年1月13日償還葉炯雄700萬元、97年2月15日償還
        張秀政200萬元、97年2月5日支付沈玉珊醫藥費10萬8,5
        90元，將系爭3筆款項列於支出項下，而將所持有，應
        由沈水木之全體繼承人即原告等9人繼承取得之該3筆金
        額，合計910萬8,590元（計算式：700萬元+200萬元+10
        萬8,590元=910萬8,590元；此部分經扣除原告沈玉琦已
        收受被告支付沈玉珊之20萬元醫療費用後，餘額僅為89
        0萬8,590元）侵占入己。被告之侵占行為，業經台灣板
        橋地方法院（下稱板橋地院）98年度易字第22號、本院
        98年度上易字第1141號刑事判決判處有期徒刑10月確定
        在案。
      2.因被告上開侵占行為，係違反沈水木委任之意旨，屬無
        權處分。縱或法院認被告為沈水木於96年10月7日所立
        代筆遺囑（下稱系爭遺囑）之遺囑執行人，然因上開2
        筆銅鑼圈土地，並不在系爭代筆遺囑處理範圍內，被告
        亦不得持民法第1215條第1項規定，抗辯此為管理遺產
        並為執行上所必要之行為。因被告係於沈水木死亡後侵
        占上開款項，被告係侵害伊等就沈水木遺產之公同共有
        權。爰依民法第184條第1項前段、第179條規定，求命
        判決被告將890萬8,590元返還伊等。
    (二)追加請求239萬2,370元部分：
      1.依被告提出之「管理處分沈水木遺產所有支出憑證」，
        下列之支出均係被告無權處分沈水木之遺產，侵害伊等
        就沈水木遺產之公同共有權：
        (1)支付台北市沈氏宗親會（下稱沈氏宗親會）150萬元
          部分：被告自認於98年6月16日支付沈氏宗親會150萬
          元，作為宗祠過戶用之事實，但被告提出96年7月18
          日製作之委任書（下稱系爭委任書）內並無沈水木委
          任被告向沈氏宗親會給付150萬元之約定，系爭遺囑
          亦未授權被告得處分出售銅鑼圈段土地之價金，故被
          告所為係無權處分行為，伊等亦不承認該無權處分之
          效力。況且，沈氏宗親會所在之房屋係登記於原告沈
          玉琦名下，屬沈玉琦所有，若要支付價款，亦應向沈
          玉琦支付，而非向非屋主之沈氏宗親會為支付。
        (2)土地仲介費二筆共51萬元部分：被告於其書立之「沈
          水木先生委任現金帳目明細」固記載於96年7月20日
          、同年8月23日分別支出仲介費25萬元及26萬元，然
          並無該仲介費之實際支出。又被告雖提出「委任出售
          同意書」（下稱出售同意書）為證，惟其上僅有沈水
          木之印章而無簽名，與沈水木生前之文件均以簽名為
          證不一致，原告否認該出售同意書之真正。
        (3)律師費25萬元部分：被告支付訴外人陳繼民、陳志勇
          之律師費用，未在系爭委任書及系爭遺囑授權之範圍
          內；另因與原告本人之利益相反，且非必要支出費用
          ，故不得認列。
        (4)沈水木零用金10萬元部分：此部分之現金支出傳票（
          本院卷1第131頁）上之簽名與沈水木本人簽名明顯不
          同，係出於被告偽造，應予刪除。
        (5)電話費2萬2,420元部分：上開電話費用之行動電話號
          碼為0000-000-000號，而該行動電話登記為被告所有
          ，屬個人開銷，應由被告自行支付，不得認列。
        (6)多功能事務機9,950元部分：97年1月30日列載之多功
          能事務機購買時間，係在沈水木死亡後，故被告空言
          陳稱係供處理遺產使用之物，難認有支出之必要。
      2.依民法第1214條、第1215條之規定，遺囑執行人於遺囑
        授權之範圍內，固有管理遺產並為執行上必要行為之職
        務權限，其於權限內之職務行為，乃擬制為繼承人所為
        ；反之，則屬無權處分。因被告上開之行為，均未經委
        任或授權，亦非管理遺產及遺囑執行之必要行為，或無
        實際支出之事實，而原告對此無權處分行為並未追認或
        同意，故被告不法行為致生伊等財產權受損害之不利益
        ，尚不得因被告自命為遺囑執行人之故，而生擬制於繼
        承人即伊等之效果。爰依民法第184條第1項前段、第17
        9條規定，求命判決被告應返還239萬2,370元。
    (三)雖被告抗辯受有沈水木之委任，但於沈水木死亡後，依民
      法第550條規定，委任關係即應消滅，但被告仍為無權處
      分之行為；伊等係沈水木之繼承人，基於民法第1148條規
      定、第1151條規定，共同繼承沈水木財產上一切權利、義
      務。是被告上開行為已侵害伊等對沈水木遺產之公同共有
      權，且被告無法律上原因，受有不法利益，致伊等受有損
      害。伊等就沈水木死亡前已被侵害之權利，併予主張繼承
      之法律關係；至於沈水木死亡後被侵害之權利，即係伊等
      繼承人之權利。
    (四)爰依民法第184條第1項前段、第179條，求為命被告給付
      原告1,130萬0,960元，及其中890萬8,590元自98年6月26
      日起，另239萬2,370元自98年12月15日附帶民事訴訟補充
      理由暨追加訴訟狀繕本送達之翌日起，均至清償日止，按
      年息百分之5計算之利息；並願供擔保，請准宣告假執行
      之判決（見本院卷2第34頁筆錄、第117頁書狀、第136頁
      筆錄）。
二、被告則以：
    (一)沈水木於96年7月18日委任伊管理處分其名下多筆土地，
      並書立委任書（即系爭委任書），復於同年10月7日書立
      代筆遺囑（即系爭遺囑），且指定伊為遺囑執行人，原告
      沈美碧為此曾提起確認之訴，請求確認系爭遺囑之真偽，
      經板橋地院97年度家訴字第24號、本院97年度家上字第
      259號，均判決原告沈美碧敗訴，嗣並確定在案。依民法
      第1215條規定，遺囑執行人有管理遺產並為執行上必要行
      為之職務，而沈水木係於96年12月24日死亡，故沈水木委
      託伊出售銅鑼圈段土地所得價金即成為沈水木之遺產，伊
      有管理之權，原告請求賠償或交付即無理由。
    (二)另伊固有於管理沈水木帳務明細中，虛偽記載系爭3筆款
      項，致沈水木之帳務餘額為負數，惟沈水木生前委任伊處
      理之債務遠大於交付伊管理之金額，迄今待償還之債務高
      達2,571萬9,000元，而至98年3月18日伊答應原告沈美碧
      不再就沈水木之財產為變動時，財產總額為800萬元（見
      本院卷1第75頁反面筆錄），現僅餘538萬3,104元。
    (三)對於原告追加請求部分：
      1.支付沈氏宗親會150萬元部分：沈水木於96年7月15日書
        立之「捐獻沈氏宗祠同意書」（下稱宗祠同意書），其
        上蓋有沈水木於台北國際商業銀行（下稱台北銀行）申
        請之支票印鑑章及其於大溪鎮戶政事務所之印鑑，依民
        事訴訟法第358條第1項規定，應推定該宗祠同意書為真
        正。且伊確有支付沈氏宗親會150萬元，有訴外人沈氏
        宗親會理事長沈明達及理事沈三郎、沈陽明可為證明。
      2.土地仲介費二筆共51萬元部分：沈水木於96年7月15日
        書立「委任出售同意書」（下稱出售同意書），該出售
        同意書第3段第1款載明：「邱建華介紹仲介費是土地售
        出價金2%做為酬謝」等語，可證明伊給付訴外人邱建華
        仲介費，係受沈水木委任及授權所為，並非無權處分；
        且該出售同意書上亦蓋有沈水木於台北銀行申請之支票
        印鑑章及大溪鎮戶政事務所登記之印鑑章，依民事訴訟
        法第358條第1項規定，亦應推定該出售同意書為真正；
        又該出售同意書上沈水木姓名旁之二個印章於96年7月
        20日前係由伊保管，其後係交還由沈水木保管。沈水木
        為該出售同意書時，雖然可以簽名，但怕模糊，因為他
        手簽的字都有出入，所以蓋用印鑑章及支票章。
      3.律師費25萬元部分：原告對系爭遺囑提起確認真偽之民
        事訴訟及偽造文書之刑事告訴，伊為維護權益方委任律
        師而支付訴外人陳繼民、陳志勇律師費用，故此涉訟與
        系爭遺囑有關，自屬管理沈水木遺產之必要費用。
      4.零用金10萬元部分：因沈水木年事已高，健康亦不佳，
        故簽名時常因手抖動而不一，此為當然之理，故該現金
        支出傳票上之沈水木簽名，確係沈水木本人所簽。
      5.電話費2萬2,420元部分：該行動電話雖係登記伊之名義
        ，但平常係作為聯絡處理受沈水木委託及其遺產相關事
        項之用，故該費用自應列為管理遺產之必要費用。
      6.多功能事務機9,950元部分：伊購買該事務機係為處理
        沈水木遺產相關事項時，傳真與列印之用，將來管理終
        結時，該事務機自會移交予原告等繼承人，故其費用亦
        應列為管理遺產所支出之必要費用。
    (四)因伊管理出售銅鑼圈段上開2筆土地所得之價金，現僅餘
      538萬3,104元，如認原告受有損害，亦應限於該金額，超
      過之部分即無理由等語置辯。並答辯聲明：原告之訴及追
      加之訴均駁回（見本院卷1第371頁、卷2第34頁、第136頁
      反面筆錄）。
三、本件經依民事訴訟法第463條準用同法第270條之1第1項第3
    款規定，整理並協定簡化爭點後，兩造同意就本院100年7月
    12日言詞辯論時，兩造協定簡化之爭點為辯論範圍（見本院
    卷2第137頁筆錄）。茲就兩造之爭點及本院之判斷，分述如
    下：
    (一)原告依民法第184條第1項前段、第179條規定，請求被告
      給付890萬元8,590元（刑事判決認定之910萬8,590元扣除
      被告支付沈玉珊醫療費20萬元後所得金額），是否有理由
      ？
      1.原告主張被告係沈水木之姪，於96年7月18日起，受沈
        水木委託掌管沈水木所有之銅鑼圈段土地賣得價金，竟
        意圖為自己不法之所有，明知沈水木與葉炯雄、張秀政
        間並無700萬元、200萬元之債務，且實際並無給付沈水
        木孫女沈玉珊97年2月份住院醫療費10萬8,590元（即系
        爭3筆款項）之事實，卻於97年5月21日約一週前某日，
        製作不實之帳務明細，將系爭3筆款項列於支出項下，
        而將其所持有，應由沈水木之全體繼承人即原告等9人
        繼承取得之該3筆金額，合計910萬8,590元（此部分經
        扣除原告沈玉琦已收受被告支付沈玉珊之20萬元醫療費
        用後，餘額僅為890萬8,590元）侵占入己。而被告因上
        開行為，經板橋地院98年度易字第22號、本院98年度上
        易字第1141號刑事判決判處有期徒刑10月確定在案，經
        本院調閱上開刑事卷宗核閱無誤，並有上開刑事判決書
        各1份附卷可稽（見本院附民卷第3頁至第6頁、本院卷1
        第3頁至第5頁）；而被告亦自認確有上開事實（見本院
        卷1第53頁書狀、卷2第35頁筆錄），故堪認原告此部分
        之主張為真實。
      2.至原告依民法第184條第1項前段、第179條規定，請求
        被告給付890萬8,590元是否有理由，則詳如後述。
    (二)原告另主張被告無權處分沈水木遺產，侵害原告等人公同
      共有權，而依民法第184條第1項前段、第179條規定，請
      求被告給付合計239萬2,370元，是否有理由？
      1.被告於98年6月16日給付沈氏宗親會150萬元部分：
        (1)被告對於原告主張其在98年6月16日支付沈氏宗親會
          150萬元之事實，並不否認，且提出領款人為沈氏宗
          親會，記載收得150萬元之收據影本1張（見本院卷1
          第68頁）為證，但抗辯係受沈水木之委託所為，並非
          無權處分云云。
        (2)查，被告於本件繫屬本院之際，先是抗辯前開支付沈
          氏宗親會之150萬元，係依沈水木於96年7月18日書立
          之委任書（即系爭委任書）及96年10月7日所立之代
          筆遺囑（即系爭遺囑）所為，並提出該委任書及代筆
          遺囑影本各1份為證（見本院卷1第67頁、第77頁至第
          78頁）。惟細繹系爭委任書及代筆遺囑之內容，均無
          委託被告支付沈氏宗親會150萬元之記載。
        (3)嗣被告於本件進行約1年後，提出沈水木於96年7月15
          日蓋章於其上之「捐獻沈氏宗祠同意書」（即宗祠同
          意書）原本2份（見本院卷1第391頁筆錄、第393頁）
          ，其上並蓋有沈水木於台北銀行申請之支票印鑑章及
          其於大溪鎮戶政事務所之印鑑，並抗辯依民事訴訟法
          第358條第1項規定，應推定該宗祠同意書為真正云云
          。惟為原告所否認，並主張上開宗祠同意書，應係被
          告臨訟所提出等語。經核以：
          按私文書經本人或其代理人簽名、蓋章或按指印或
            有法院或公證人之認證者，推定為真正，民事訴訟
            法第358條第1項固定有明文，惟上開規定，須其簽
            名、蓋章或按指印係本人或其代理人為之，在當事
            人間已無爭執或經舉證人證明者，始得適用（最高
            法院28年上字第10號判例意旨參照）。
          原告沈美碧於97年2月18日提起確認系爭遺囑真偽
            之訴訟，繫屬於板橋地院97年度家訴字第24號，嗣
            板橋地院判決原告沈美碧敗訴，沈美碧聲明不服，
            提起上訴，繫屬於本院97年度家上字第259號，而
            被告於98年4月13日提出「民事調解答辯狀」，檢
            附300餘頁之證物，但並未提出該宗祠同意書（見
            本院97年度家上字第259號卷2第7頁至第325頁）。
            因此份宗祠同意書對於被告之抗辯是否成立，甚為
            有利，若確實於96年7月15日即已成立，何以被告
            於前揭訴訟及本件甫繫屬本院時，均未提出，迄今
            始提出該宗詞同意書，顯與常情有違；再而，依被
            告提出沈水木於96年7月18日書立之委任書觀之，
            其上尚有沈水木之簽名，而被告抗辯本件宗祠同意
            書，係於96年7月15日所製作，早於前開委任書3天
            ，何以其上無沈水木簽名，僅蓋有印章2枚，亦令
            人啟疑。
          又被告自陳上開宗祠同意書上所蓋沈水木於台北銀
            行之支票章及於大溪地政事務所之印鑑章，於96年
            7月20日之前係由其保管，96年7月20日之後由沈水
            木保管等語（見本院卷2第36頁筆錄）。從而，上
            開2枚印章既係由被告保管，而原告又否認上開宗
            祠同意書係由沈水木蓋章，揆諸前開說明，須先由
            被告證明該宗祠同意書確係由沈水木蓋章後，始有
            民事訴訟法第358條第1項規定之適用。惟被告迄今
            均未舉證證明，故被告抗辯上開宗祠同意書係真正
            之事實，即非可採。
        (4)況且，被告於本院97年度家上字第259號98年3月18日
          準備程序時，經原告沈美碧提出請求本院裁示被告不
          要再將沈水木的財產作任何變動時，被告亦自承可以
          等語，因而本院上開事件承辦法官遂諭知「被上訴人
          （即被告）自今日不要再將沈水木的財產為任何變動
          」等語，有原告提出本院前開事件準備程序電子筆錄
          影本1份在卷可按（見本院附民卷第44頁至第45頁）
          。
        (5)據此，被告雖於98年6月16日給付沈氏宗親會150萬元
          ，但並未受沈水木委託，又非執行沈水木遺囑執行人
          所必要之行為，且原告均不同意，故其此部分行為，
          即生侵害原告權利之結果。雖被告聲請訊問訴外人沈
          氏宗親會理事長沈明達及理事沈三郎、沈陽明，證明
          其有支付上開金額（見本院卷2第65頁），因縱然證
          人證述被告確有交付上開金額，惟與其已侵害原告等
          人之權利部分不生影響，故被告聲請訊問上開3位證
          人，即非必要，併此敘明。
      2.被告於96年7月20日、同年8月23日各給付訴外人邱建華
        土地仲介費25萬元、26萬元，合計51萬元部分：
        (1)被告抗辯沈水木於96年7月15日書立「委任出售同意
          書」（即出售同意書；見本院卷2第47頁），該出售
          同意書第3段第1款載明：「邱建華介紹仲介費是土地
          售出價金2%做為酬謝」，故伊給付邱建華仲介費，係
          受沈水木委任及授權所為，並非無權處分云云。
        (2)本件被告受沈水木委託出售之土地係位於桃園縣龍潭
          鄉○○○段358、372-8號地號土地，有原告沈美碧於
          向台灣板橋地方法院檢察署（下稱板橋地檢署）提出
          刑事告訴時所附上開2筆土地之不動產買賣契約書影
          本1份附於偵查卷可稽（見板橋地檢署97年度他字第
          3007號偵查卷宗第3頁至第6頁）；以及被告於本院97
          年度家上字第259號確認遺囑真偽事件中提出與原告
          沈美碧前所提出相同之不動產買賣契約書影本1份在
          卷可按（見本院97年度家上字第259號卷第9頁）。惟
          被告此次提出之出售同意書所記載之土地係位於桃園
          縣龍潭鄉○○○段345、347-1號地號，與前開不動產
          買賣契約書影本記載之土地即有不同。
        (3)又上開出售同意書對被告甚為有利，若確係於96年7
          月15日即已成立，何以被告於前揭確認遺囑真偽之訴
          訟時未提出，迄今始行提出，與常情顯有違背；再而
          ，前開出售同意書上雖亦蓋有沈水木於台北銀行申請
          之支票印鑑章及大溪鎮戶政事務所登記之印鑑章，惟
          因該出售同意書係96年7月15日所製作，當時沈水木
          尚能簽名，何以其上無沈水木簽名，僅蓋有印章2枚
          ，亦令人啟疑；以及被告前已自陳上開出售同意書上
          所蓋沈水木於台北銀行之支票章及於大溪地政事務所
          之印鑑章，於96年7月20日之前係由其保管等語（見
          本院卷2第36頁筆錄），而原告又否認上開出售同意
          書係由沈水木蓋章，且被告迄今均未舉證證明該出售
          同意書內之印章確係沈水木所蓋，故被告抗辯上開出
          售同意書係真正之事實，亦非可採。
        (4)據此，被告縱有於96年7月20日、同年8月23日分別支
          出仲介費25萬元及26萬元予邱建華，但此部分並未受
          沈水木委託，又非執行沈水木遺囑執行人所必要之行
          為，且原告均不同意，故被告此部分行為，即生侵害
          沈水木之繼承人即原告之權利。雖原告聲請訊問訴外
          人邱建華是否有收到上開款項（見本院卷1第378頁）
          ，惟因縱然證人證述被告確有交付上開金額，與被告
          已侵害原告等之權利部分不生影響，故原告聲請訊問
          證人邱建華，亦非必要，併此敘明。
      3.被告支付訴外人陳繼民、陳志勇律師費25萬元（均係沈
        水木死亡後所支出）部分：
        (1)沈水木於96年7月18日，經由訴外人楊逸民律師擔任
          見證人，委任被告出售多筆土地（含系爭銅鑼圈段土
          地）及處分上開售地價金，有被告提出之委任書1份
          在卷可憑（即系爭委任書，見本院卷1第77頁至第78
          頁），揆諸上開委任書內有沈水木簽署英文與中文姓
          名，並蓋章於其上；且有見證人楊逸民簽名及蓋章於
          其上，故堪認真正。原告先前對於上開委任書之真正
          並不爭執，並於刑事附帶民事起訴狀書加以記載及主
          張（見上開附民卷第1頁至第2頁），嗣雖否認上開委
          任書之真正（見本院卷2第第53頁、第121頁），惟未
          舉證以實其說，故原告此部分主張，即非可採。
        (2)沈水木於96年10月7日書立代筆遺囑（即系爭遺囑）
          ，且指定被告為遺囑執行人，原告沈美碧曾提起訴訟
          ，請求確認系爭遺囑之真偽，經板橋地院97年度家訴
          字第24號、本院97年度家上字第259號，均判決原告
          沈美碧敗訴確定在案，而被告於板橋地院係委任陳繼
          民律師為訴訟代理人、於本院係委任陳志勇為訴訟代
          理人，有板橋地院及本院民事判決各1份存卷可按（
          見本院卷2第38頁至第46頁）。原告雖主張上開確定
          判決認事有法有錯誤，惟亦自陳並無提起再審等語（
          見本院卷2第35頁），故原告空言抗辯前開確定判決
          認事用法有錯誤，亦非可採。
        (3)據此，被告既係沈水木死亡後之遺囑執行人，遇有原
          告沈美碧主張系爭遺囑並非真正，並提起訴訟時，被
          告為確保系爭遺囑之真正性及其他繼承人之權利，委
          任律師陳繼民律師、陳志勇律師為訴訟代理人，係屬
          執行遺囑執行人必要之行為，所支出之律師費用，由
          沈水木之遺產負擔，即屬有據。
      4.於96年8月9日支用零用金10萬元部分：
        (1)因被告於96年7月18日，受沈水木委任，出售沈水木
          所有之多筆土地（含系爭銅鑼圈段土地）及處分上開
          售地價金之事實，已如前述，有被告提出之委任書1
          份在卷可憑（即系爭委任書，見本院卷1第77頁至第
          78頁）。從而，被告為處理受託之事務而支用零用金
          ，即與常情相符。
        (2)又被告支領之零用金金額為10萬元，且現金支出傳票
          上亦有沈水木簽名於其上，自堪認業經沈水木同意。
          原告雖主張上開沈水木之簽名係偽造云云，惟未舉證
          以實其說，故原告此部分主張，即非可採。
      5.於96年9月至97年9月間支付門號0000-000000電話之電
        話費2萬2,420元及於97年1月30日列載購買多功能事務
        機9,950元部分（將爭點5及6合併論述）：
        (1)因被告於96年7月18日，受沈水木委任，出售沈水木
          所有之多筆土地（含系爭銅鑼圈段土地）及處分上開
          售地價金；以及沈水木於96年10月7日書立代筆遺囑
          （即系爭遺囑），且指定被告為遺囑執行人等事實，
          均如前述，並有被告提出之系爭委任書及系爭遺囑影
          本各1份在卷可憑（見本院卷1第77頁至第78頁、第67
          頁）。
        (2)從而，被告為處理受託之事務及執行遺囑執行人之職
          務，須進行聯繫與相關資料之影印、傳真等事項，因
          而支出上開之電話費用與購買多功能事務機，尚與常
          情相符。故被告抗辯上開費用應列為管理遺產之必要
          費用，即屬可採。
    (三)原告依民法第184條第1項、第179條規定請求有無理由？
      1.按稱委任者，謂當事人約定，一方委託他方處理事務，
        他方允為處理之契約；委任關係，因當事人一方死亡、
        破產或喪失行為能力而消滅。但契約另有訂定，或因委
        任事務之性質不能消滅者，不在此限；受任人因處理委
        任事務有過失，或因逾越權限之行為所生之損害，對於
        委任人應負賠償之責，民法第528條、第550條、第544
        條定有明文；次按遺囑執行人有管理遺產，並為執行上
        必要行為之職務。遺囑執行人因前項職務所為之行為，
        視為繼承人之代理，民法第1215條定有明文。而遺囑執
        行人與繼承人之關係，外國立法例予以明定有關委任之
        規定於遺囑執行人準用之，我國民法雖未設準用之明文
        ，惟遺囑執行人畢竟係為他人處理事務，而遺產係屬於
        繼承人，故繼承人實際上雖未授與委任，然遺囑執行人
        與繼承人間，實立於類似委任之關係，解釋上可類推適
        用關於委任之關係（見戴炎輝、戴東雄合著，繼承法，
        92年2月17版第296頁；陳棋炎、黃宗樂、郭振恭合著，
        民法繼承新論，98年9月第335頁）。
      2.被告於96年7月18日，受沈水木委任，處理沈水木出售
        多筆土地（含系爭銅鑼圈段土地）及處分上開售地價金
        等事務；嗣後沈水木於96年10月7日書立代筆遺囑（即
        系爭遺囑），指定被告為遺囑執行人，而沈水木於96年
        12月24日死亡，為兩造所不爭執之事實，均詳如前述。
        故被告自96年7月18日起係受沈水木委任之受任人身分
        ，而於沈水木96年12月24日死亡後，依民法第550條規
        定，其與沈水木間之委任關係雖消滅，但被告卻因系爭
        遺囑，而具有沈水木遺囑執行人之身分，合先敘明。
      3.本件被告自陳出售桃園縣龍潭鄉○○○段358、372-8地
        號土地所得之價款為2,500萬元左右乙節，有被告於本
        院97年度家上字第259號確認遺囑真偽事件中提出記載
        前開2筆土地買賣總價款為2,567萬6,545元之不動產買
        賣契約書首頁影本1張存卷可考（見本院前開卷2第9頁
        ）；又被告自陳上開金額，迄今僅餘538萬3,104元，係
        因其借給其在大陸地區的同學與親戚約1,300多萬元，
        其等迄今仍未歸還等語（見本院卷2第37頁筆錄），顯
        見沈水木之財產（遺產）因被告之上開行為，致大幅減
        少。
      4.又原告主張其等9人係沈水木繼承人之事實，業據其等
        提出繼承系統表1份及其等之戶籍謄本各1份為證（見本
        院附民卷第26頁至第38頁），被告對此亦不否認；另因
        沈水木長子沈隆昌早於86年7月16日即已死亡，其之配
        偶楊清清亦於91年10月13日死亡，僅餘沈玉珊及原告沈
        玉琦，惟沈玉珊又於97年10月8日死亡，致沈隆昌之繼
        承人僅餘原告沈玉琦之事實，亦有原告沈玉琦提出之繼
        承系統表影本1份、沈隆昌、沈玉珊及其之戶籍謄本各1
        份為證，亦堪信為真實。從而，原告主張沈水木之繼承
        人僅有原告9人，且每人之應繼分均為9分之1乙節，即
        與事實相符，堪予採信。
      5.從而，原告之請求有無理由，析述如下：
        (1)起訴請求890萬8,590元部分：發生時間係於97年5月
          21日，沈水木業已死亡，沈水木之權利義務已由原告
          等9人繼承。被告雖為遺囑執行人，但此部分之行為
          ，已逾越遺囑執行人之權限，屬無權處分，且原告亦
          均否認被告之上開行為。故被告上開行為，係侵害繼
          承人即原告等人之財產權，揆諸前開說明，原告自得
          依民法侵權行為之法律關係，請求被告賠償前開金額
          。
        (2)追加請求部分：
          被告於98年6月16日給付沈氏宗親會150萬元部分：
            因本件發生時沈水木業已死亡，沈水木之權利義務
            已由原告等9人繼承，故被告此部分之行為，係侵
            害原告等人之財產權。被告雖為遺囑執行人，但此
            部分之行為，已逾越遺囑執行人之權限，屬無權處
            分，且原告亦均否認被告之上開行為，故被告上開
            行為，係侵害繼承人即原告等人之財產權，揆諸前
            開說明，原告亦得依民法侵權行為之法律關係，請
            求被告賠償前開金額。
          被告於96年7月20日、8月23日各給付邱建華土地仲
            介費25萬元、26萬元，合計51萬元部分：發生時間
            係於沈水木死亡前，係逾越受託人之權限，且侵害
            委任人沈水木之財產權，沈水木得請求被告賠償前
            開金額，而沈水木已死亡，原告等人係沈水木之繼
            承人，否認被告上開之行為，且基於繼承之法律關
            係，依民法侵權行為之法律關係，請求被告賠償前
            開金額，即屬有據。
        (3)據此，原告就起訴請求部分，得依民法第184條第1項
          前段規定，請求被告給付890萬8,590元；就追加請求
          部分，得依民法第184條第1項前段規定，請求被告給
          付201萬元（計算式：150萬元+51萬元=201萬元）。
          以上兩者合計之總金額為1,091萬8,590元（計算式：
          890萬8,590元+201萬元=1,091萬8,590元）。又原告
          就上開應予准許之1,091萬8,590元部分，依民法侵權
          行為之法律關係請求已有理由，故其依不當得利之法
          律關係請求部分，本院即毋庸再為審究。至原告等人
          其餘請求不應准許部分（即律師費25萬元、零用金10
          萬元、電話費2萬2,420元、購買多功能事務機9,950
          元），因被告並無侵權行為，且非無法律上原因受有
          利益，故原告依侵權行為及不當得利之法律關係請求
          ，均屬不應准許。
      6.按公同共有物之處分及其他權利之行使，除法律另有規
        定外，應得公同共有人全體之同意，民法第828條第3項
        定有明文；另按繼承人協定分割遺產，原非要式行為，
        故就遺產之分割方法，於繼承人間苟已協定成立，縱令
        有繼承人漏未在鬮書加蓋印章，於協定之成立，亦不發
        生影響（最高法院73年台上字第4052號判例意旨參照）
        。經查：
        (1)原告等人已就繼承沈水木遺產中之不動產部分，已協
          議分割完畢之事實，除據原告自陳在卷（見本院卷2
          第122頁書狀）外，有原告提出之遺產分割協定書影
          本1份、財政部台灣省北區國稅局96年度遺產稅繳款
          書影本1份、遺產稅繳清證明書影本2份、桃園縣政府
          地方稅務局98年2月印花稅大額憑證應納稅額繳款書
          影本1份附卷可按（見本院卷2第124頁至第134頁），
          故堪信為真實。
        (2)從而，每位原告就起訴請求部分，得請求被告給付之
          金額為98萬9,843元（計算式：890萬8,590元÷9人＝
          98萬9,843元，元以下4捨5入）；就追加請求部分，
          得請求被告給付之金額為22萬3,333元〈計算式：（
          150萬元+51萬元）÷9人=22萬3,333元〉；而每位原
          告得請求被告給付之總金額為121萬3,176元（計算式
          ：98萬9,843元+22萬3,333元=121萬3,176元）。
四、綜上所述，原告基於侵權行為之損害賠償請求權，請求被告
    各給付121萬3,176元，及其中98萬9,843元，自98年6月26日
    起（見本院卷1第74頁、卷2第34頁反面筆錄）；其中22萬3,
    333元，自98年12月23日起（見本院卷1第336頁送達證書）
    ；均至清償日止，依年息百分之5計算之利息部分，洵屬正
    當，應予准許。逾此部分所為之請求，為無理由，應予駁回
    。又原告均陳明願供擔保，請准宣告假執行，就其等勝訴部
    分，核無不合，爰各酌定相當擔保金准許之；至於不應准許
    部分，其假執行之聲請失所附麗，應併予駁回。
五、本件事證已明，兩造其餘攻擊防禦方法與所舉證據，經本院
    審酌後，核與本件判決結果不生影響，爰不一一論述。至被
    告聲請訊問證人沈明達、沈三郎、沈陽明；原告聲請訊問證
    人邱建華等節（見本院卷2第65頁、卷1第378頁），均因本
    件事證已臻明確，核非必要，附此敘明。
六、據上論結，本件原告之訴為一部有理由，一部無理由，依民
    事訴訟法第463條、第79條、第85條第1項前段、第390條第2
    項，判決如主文。
中    華    民    國   100    年    8     月    2     日
                  民事第十六庭
                        審判長法  官  王聖惠
                              法  官  呂淑玲
                              法  官  邱瑞祥
正本係照原本作成。
原告不得上訴。
被告如不服本判決，應於收受送達後20日內向本院提出上訴書狀
，其未表明上訴理由者，應於提出上訴後20日內向本院補提理由
書狀（均須按他造當事人之人數附繕本）上訴時應提出委任律師
或具有律師資格之人之委任狀；委任有律師資格者，另應附具律
師資格證書及釋明委任人與受任人有民事訴訟法第466條之1第1
項但書或第2項（詳附註）所定關係之釋明文書影本。如委任律
師提起上訴者，應一併繳納上訴審裁判費。
中    華    民    國   100    年    8     月    2     日
                              書記官  明祖星
附註：
民事訴訟法第466條之1（第1項、第2項）：
對於第二審判決上訴，上訴人應委任律師為訴訟代理人。但上訴
人或其他法定代理人具有律師資格者，不在此限。
上訴人之配偶、三親等內之血親、二親等內之姻親，或上訴人為
法人、中央或地方機關時，其所屬專任人員具有律師資格並經法
院認為適當者，亦得為第三審訴訟代理人。